【裁判字號】    98,交抗,355
【裁判日期】    981230
【裁判案由】    聲明異議
【裁判全文】
臺灣高等法院臺南分院交通事件裁定     98年度交抗字第355號
抗  告  人  交通部公路總局臺北區監理所蘆洲監理站
受 處 分人  甲○○
上列抗告人因受處分人違反道路交通管理處罰條例案件，不服臺
灣雲林地方法院中華民國九十八年十一月二十七日所為裁定（九
十八年度交聲字第一九四號）提起抗告，本院裁定如下：
    主  文
抗告駁回。
    理  由
一、本件抗告意旨略以：受處分人對其於民國九十八年十月一日
    晚間十時二十五分左右，騎乘車牌號碼ＣＸＸ－０一０重型
    機車，行經臺北縣三重市○○街一百六十五巷五十二號前，
    經警稽查測得受處分人酒精濃度值達每公升零點九零毫克（
    MG/L），並當場製單舉發之違規事實坦承不諱，依修正前道
    路交通管理處罰條例第六十八條規定、及交通部九十七年一
    月二十四日交路字第０九七００一五九九七號函意旨所示，
    汽車駕駛人違反交通管理規定應受吊扣或吊銷駕駛執照處分
    時，吊扣或吊銷其持有各級車類之駕駛執照，雖依修正後道
    路交通管理處罰條例第六十八條，如駕駛人領有汽車及機車
    駕駛執照者，其若係駕駛汽車違規應受吊扣駕照處分，當以
    吊扣其所領有憑以許可駕駛汽車行駛道路之行車駕駛執照；
    若駕駛機車違規應受吊扣駕照處分，則吊扣其領有之機車駕
    駛執照，本案受處分人現僅領有汽車駕駛執照，且其已違反
    道路交通管理處罰條例第二十二條第四款、第三十五條，依
    相關規定，自應吊扣其領有但違規之汽車駕駛執照，為此，
    提起本件抗告，請求撤銷原裁定云云。
二、按汽車駕駛人有飲用酒類或其他類似物後其吐氣所含酒精濃
    度超過每公升零點二五毫克或血液中酒精濃度超過百分之零
    點零五以上者，不得駕車；汽車駕駛人，駕駛汽車經測試檢
    定有酒精濃度超過規定標準者，處一萬五千元以上六萬元以
    下罰鍰，並當場移置保管該汽車及吊扣其駕駛執照一年；汽
    車駕駛人，有第三十五條第一項規定之情形者，應接受道路
    交通安全講習；又車輛，指在道路上以原動機行駛之汽車（
    包括機器腳踏車）或以人力、獸力行駛之車輛；汽車駕駛人
    取得高一級車類之駕駛資格者，應換發駕駛執照，並准其駕
    駛較低級車類之車輛，其規定如下：四、已領有小型車駕駛
    執照者，得駕駛輕型機器腳踏車。道路交通管理處罰條例第
    三十五條第一項第一款、第二十四條第一項第二款、第三條
    第八款，道路交通安全規則第一百十四條第二款、第六十一
    條第一項第四款，分別定有明文。
三、經查：
（一）依據抗告狀所載內容，抗告人即原處分機關僅針對原法院
      就受處分人酒醉駕駛部分，撤銷處分機關酒醉駕駛所為之
      吊扣駕駛執照十二個月，並諭知此不罰部分提起抗告，其
      餘部分（即罰鍰處分）並未提起抗告，是僅應就業經提起
      抗告部分予以審酌，合先敘明。
（二）本件受處分人甲○○領有小型車駕駛執照，於飲酒後，於
      九十八年十月一日晚間十時二十五分許，騎乘車牌號碼Ｃ
      ＸＸ－０一０重型機車，行經臺北縣三重市○○街一百六
      十五巷五十二號前，經警稽查測得受處分人酒精濃度值達
      每公升零點九零毫克（MG/L），而有道路交通管理處罰條
      例第三十五條第一項第一款之「酒精濃度過量駕車」違規
      行為，經原處分機關調查後，認受處分人「汽車駕駛人酒
      精濃度超過規定標準」之違規行為屬實，而裁處受處分人
      「罰鍰新台幣四萬五千元、吊扣駕駛執照十二個月，並施
      以道路交通安全講習之處分」，受處分人亦不爭執前揭違
      規行為等情，有原處分機關之裁決書、及汽車駕照基本資
      料影本各一份在卷可稽（見原審卷第七、九頁）。是受處
      分人當時係以普通小型車駕駛執照，於飲酒後騎乘駕駛前
      述重型機車違規之事實，應堪認定。
（三）按道路交通管理處罰條例第六十八條業於九十四年十二月
      十四日修正，並自九十五年三月一日施行，依修正後之道
      路交通管理處罰條例第六十八條規定：「汽車駕駛人，因
      違反本條例及道路交通安全規則之規定，受吊銷駕駛執照
      處分時，吊銷其持有各級車類之駕駛執照。」，揆其修正
      意旨，係違規行為對道路交通秩序之維持及道路交通安全
      已生較大之影響，故規定吊扣或吊銷其持有各級車類之駕
      駛執照，以限制其繼續駕車行駛道路之權利，且係屬駕駛
      行為之限制，並不因所持駕駛執照種類不同而有所差異。
      惟為考量原條文將違法或違規駕駛人所持有各級車類之駕
      駛執照一併吊銷或吊扣，失之過酷，對於人民工作與生活
      影響過鉅，有違比例原則，經與交通部協商後，乃將其中
      「受吊扣處分者，吊扣其持有各級車類之駕駛執照」部分
      之規定刪除。是駕駛人違反道路交通管理處罰條例第三十
      五條第一項第一款之規定而受吊扣駕駛執照處分時，依修
      正後同法第六十八條規定並參照其上開修正意旨，應僅得
      吊扣違規或違法當時駕駛車類之駕駛執照，否則將造成同
      一違規或違法行為，因受處分人持有駕駛執照種類之不同
      ，而異其處分之結果。況酒醉駕車行為係製造法所不容許
      之風險，以風險製造之立場觀之，並不因駕駛車輛種類之
      不同，而有所差別，但從風險實現之觀點而言，酒醉駕駛
      車類之不同，其對於交通安全衍生之實害結果也有所差異
      ，如駕駛人駕駛低一級之車類違反本條例之規定時，不論
      其所造成之實害結果，而一律吊扣駕駛人所持有之各類駕
      照，亦有違相同事件相同處理，不同事件不同處理之平等
      原則（臺灣高等法院暨所屬法院九十七年法律座談會刑事
      類提案第四十號討論暨審查意見參照）。是參諸上開道路
      交通管理處罰條例第六十八條之修正過程與修正理由，於
      行為人有道路交通管理處罰條例第三十五條第一項第一款
      所規定之違規行為，須吊扣駕駛執照時，應僅能吊扣行為
      人違法或違規當時駕駛車輛所憑之駕駛執照，不得再吊扣
      行為人所持有、與駕駛違規車輛無關之其他各級車類駕駛
      執照。因而，本件原處分機關以受處分人有上開違規行為
      ，逕行裁處吊扣受處分人之「普通小型車」駕駛執照，已
      難謂係適法之處分。抗告人雖主張上開處置方式，可能產
      生無照駕駛之駕駛人，反而較有照駕駛之駕駛人得受有毋
      需吊扣駕駛執照處罰利益之疑慮，然行政行為，採取之方
      法所造成之損害不得與欲達成目的之利益顯失均衡，且有
      多種同樣能達成目的之方法時，應選擇權益損害最少者，
      為行政程序法第七條第二、三款所明定。
（四）又依道路交通安全規則第六十一條第一項第一款規定，汽
      車駕駛人取得高一級車類之駕駛資格者，應換發駕駛執照
      ，並准其駕駛較低級車類之車輛，已領有聯結車駕駛執照
      者，得駕駛大客車、大貨車、代用大客車、大客貨兩用車
      、曳引車、小型車、輕型機器腳踏車。即採取所謂「一人
      一照」原則，亦即，汽車、機車類駕駛執照各准許核發一
      照。駕駛人若取得高一級車類駕駛資格者，應換發較高一
      級車類之駕駛執照，憑證准其駕駛較低級車類之車輛，原
      較低級車類之駕駛執照應繳回註銷。因此，本案處罰條文
      所指「吊扣其駕駛執照一年」者，應指駕駛人駕駛車輛違
      規當時持有且唯一之汽車類或機車類駕駛執照而為吊扣，
      非指吊扣其已註銷而不存在之駕駛執照。是以，前述所謂
      「僅吊扣違規當時所駕車類之駕駛執照，不再吊扣其持有
      各級車類之駕駛執照」乃依其駕駛當時之車類為「汽車」
      、「機車」之交通工具而吊扣其「汽車」或「機車」之駕
      駛執照，而非將「汽車」、「機車」之駕駛執照全面吊扣
      。
（五）受處分人前領有重型機車駕駛執照，惟因酒後駕車，經公
      路監理機關吊銷其重型機車駕駛執照，期間自九十七年九
      月四日至一百年九月三日止，至今仍尚未重新考領，故目
      前僅領有普通小型車駕駛執照等情，有受處分人之汽機車
      駕照基本資料（電腦查詢）在卷可參，復據抗告人移送書
      所載明。是受處分人騎乘重型機車酒後駕車，依前揭說明
      ，自應以受處分人重型機車駕駛執照為吊扣對象，而非將
      汽車、機車之駕駛執照全面吊扣。受處分人重刑機車駕駛
      執照早經註銷而不存在，自無吊扣之可能；惟尚不得以受
      處分人目前僅領明普通小型車駕駛執照，而逕行吊扣其普
      通小型車駕駛執照。原處分機關援引交通部九十四年九月
      十五日交路字第０九四００五一四四三號、九十七年一月
      二十四日交路字第０九七００一五九九七號函，認受處分
      人未領有重型機車駕駛執照，故應吊扣普通小型車駕駛執
      照，顯漏未審酌道路交通管理處罰條例第六十八條修正理
      由之意旨，難謂適法。
四、依上所述，原審以原處分機關吊扣受處分人普通小型車駕駛
    執照十二個月部分，與道路交通管理處罰條例第六十八條之
    規定有違，因而撤銷原處分關於「吊扣駕駛執照十二個月」
    部分，並另諭知「不罰」。本院經核，原裁定認事用法，並
    無違誤。原處分機關就此部分提起抗告，指摘原裁定不當，
    為無理由，應予駁回。
五、據上論結，應依道路交通案件處理辦法第二十六條，刑事訴
    訟法第四百十二條，裁定如主文。
中    華    民    國    98    年    12    月    30    日
                  刑事第二庭審判長法  官  葉居正
                                  法  官  洪碧雀
                                  法  官  陳春長
以上正本證明與原本無異。
不得再抗告。
                                  書記官  尤乃玉
中    華    民    國    98    年    12    月    30    日

司法院資訊處製作；財團法人民間司法改革基金會備份。
